【裁判字號】    89,台上,5223
【裁判日期】    890831
【裁判案由】    貪污
【裁判全文】
最高法院刑事判決                              八十九年度台上字第五二二三號
    上  訴  人  甲○○
                丙○○
                乙○○
                丁○○
右上訴人等因貪污案件，不服台灣高等法院高雄分院中華民國八十八年一月十三日第
二審更審判決（八十七年度重上更(十一)字第三二號，起訴案號：前台灣高雄地方法院檢
察處七十一年度偵字第一四五四五號），提起上訴，本院判決如左：
    主  文
上訴駁回。
    理  由
按刑事訴訟法第三百七十七條規定，上訴於第三審法院，非以判決違背法令為理由，
不得為之。是提起第三審上訴，應以原判決違背法令為理由，係屬法定要件。如果上
訴理由狀並未依據卷內訴訟資料，具體指摘原判決不適用何種法則或如何適用不當，
或所指摘原判決違法情事，顯與法律規定得為第三審上訴理由之違法情形，不相適合
時，均應認其上訴為違背法律上之程式，予以駁回。本件上訴人甲○○、丙○○、乙
○○、丁○○上訴意旨略以：(一)、原判決以陳家樑等人於民國七十一年三月至七月之
工作工資計新台幣（下同）三十三萬三千元（每日工資三百元，其中六人工作五個月
，一人工作四個月，一人工作三個月），以及同期間陳家樑等人向中國造船股份有限
公司（下稱中船公司）所領加班費換算金額計二十六萬二千四百三十一元，合計五十
九萬五千四百三十一元，作為陳家樑等人因參與工作使甲○○等四人間接獲利之金額
，果真如此，則合約規定應由中船公司負責之「備料、監工測試等工作」係由何人辦
理，因此該項認定顯與事實不符，不應作為論罪依據。(二)、甲○○、丙○○、乙○○
係借錢給丁○○。丁○○與鎮南機電工廠股份有限公司（下稱鎮南公司）訂約承包鎮
南公司向中船公司承造之二○七、二○八號二艘探油平台電裝工程，甲○○、丙○○
、乙○○三人均未投資合夥，原判決認定甲○○等三人與丁○○之間有合夥關係，並
計議丁○○承包後將發動中船公司機械廠電工班人員支援該項工程，以減少工資支出
，與事實不符。(三)、關於中船公司有無保留自辦工程，原審歷次判決自相矛盾，按中
船公司管理不週，經營不善，一向為社會所詬病，鎮南公司電工出入證申請證或臨時
出入條，或為中船公司所遺漏，固不得而知，但兩個探油平台之電裝工程，殊非中船
公司機械工廠電工班之十幾位電工所能於五個月內完成，又倘如仰賴機械工廠之電工
即能完成，中船公司何須將此項工程外包他人承作，且七十二年間中油公司以甲○○
等投資丁○○承包之工程，虛報加班費起訴鎮南公司賠償，遭敗訴判決確定，反之鎮
南公司反訴中油公司給付工程款，全部勝訴。原判決率認陳家樑等人，日夜工作係為
承包商工作，有未盡調查證據及理由矛盾之違法。(四)、乙○○所監督者為鎮南公司以
伍朝元為首之工人，非陳家樑等人，陳家樑等人及丁○○及賴之工人，均不受乙○○
監督，有當時之中油公司計畫課長張叔彬之證言可稽，原判決認定陳家樑等人受乙○
○之指揮監督，有不依證據之違法云云。
惟查：(一)、中船公司與鎮南公司所訂之工程合約，除「二○八設計錯誤之主控室之八
十％以上電纜，拆除重新結線測試」、「冷凍之控制電路加裝」等二部分，為中船公
司自辦外，其餘包括翻修均在鎮南公司承包之範圍內，有中船公司七十六年三月二日
（七六）船人（二）字第七四六號函、中船公司高雄總廠工程合約可證，該工程合約
載明鎮南公司工程範圍為依據藍圖號碼共二十二份施工，則鎮南公司自應於該工程範
圍內施工。鎮南公司Ｆ一二五三及Ｆ一三－八工程分別於七十一年二月十四日、二十
四日開工，而鎮南公司遲至七十一年三月二十二日始申請丁○○、何平章二人之中船
公司高雄廠區短期出入證（七十一年四月至六月有效），七十一年六月二十八日亦僅
丁○○、何平章、王景清、葉三雄等四人之短期出入證（七十一年七月至九月有效）
，另鎮南公司上開二項工程，係首次於七十一年四月二十日向中船公司高雄總廠請領
工程款，故七十一年二月至四月間，鎮南公司所承包之電裝工程，如僅由何平章、丁
○○等二人施工，實無可能。又二○七、二○八電裝工程所翻工修改及電器設備之測
試工程，均須於七十一年年底前完成，故於七十一年八月一日起至七十一年九月四日
止，始分別將中船公司高雄總廠機械工廠電工（即陳家樑等人）投入二○八電裝工程
，商借艤裝工廠電工投入二○七電裝工程中，足證陳家樑等人於七十一年五月份、六
月份及七月份之加班，係由甲○○所指派，參與鎮南公司轉包由丁○○承包之工程，
陳家樑等為丁○○所承包之工程施工，竟向中船公司請領加班費，以減少丁○○工資
之支出，增加上訴人等之利潤。原判決就陳家樑等人所施工部分，並非中油公司工人
本身應該工作範圍，而係丁○○所轉包之工作範圍，已踐行調查程序後，說明證據取
捨及得心證之理由（見原判決第十二頁至第十六頁，理由二之(二)內），係事實審法院
採證認事職權之合法行使，並不違背論理法則、證據法則，自不容以上訴人等自己之
說詞，任指為違法。(二)、甲○○、丙○○、乙○○、丁○○於法務部調查局高雄市調
查處（下稱高雄市調查處）調查時已供認合夥由丁○○出面向鎮南公司承包其電裝工
程，並授意不知情之電工陳家樑等人參與電裝工程中之剪線、結線、佈線，以減少工
資支出。證人即參與工作之電工陳家樑、劉仁開、尤新支、劉進義、林朝木、鄧金樹
、許朝文、柳飛龍、曾子雲等人，於高雄市調查處應訊時亦供明屬實，且有丁○○出
具之金額出資明細表一份及記事簿一本可稽，而上訴人等在高雄市調查處之自白，既
非出於強暴、脅迫、利誘、詐欺、違法羈押或其他不正之方法，且經調查該自白與事
實相符，自得採為證據，原判決因而認定甲○○、丙○○、乙○○與丁○○之間有合
夥關係，為減少工資支出，多分得利潤，分別自七十一年三月間起指示陳家樑等人參
與鎮南公司所承包之工作，總計減少之支出為五十九萬五千四百三十一元；並說明甲
○○等出資當時，並未要求各人之出資額必須一致，利潤如何分配，自不得以各人之
出資額不同，而利潤平分，認有違常理。已詳述其所憑證據及理由，從形式上觀察並
無違背法令之情形存在。(三)、鎮南公司與中船公司所訂立之工程合約，其工程範圍固
係二十二份工作，其付款辦法為每三十天計價一次，按實做數量依標準單價核付，有
該工程合約書可證，惟依工程合約書內施工說明書第八項工程施工範圍所記載：「配
合現場進度施工，只准超前，不得落後。」該工程合約第八條亦有逾期應處罰款之約
定，足見鎮南公司與中船公司之工程合約，其承包範圍固定，僅係付款方式為按實做
數量依標準單價核付而已。況甲○○、證人陳家樑、蔡國興、劉仁開、劉進義、鄧金
樹、許朝文、柳飛龍於高雄市調查處均供稱：陳家樑等電工班人員於上班及加班時均
係替包商工作，幫助丁○○省掉一筆工資云云，可見陳家樑等人所參與加班者，係鎮
南公司所轉包，由丁○○所承包之工程，而非中船公司保留自辦之工程，至於鎮南公
司向中船公司領款之資料，僅能證明鎮南公司所承包之工程，係按件計酬而已。又中
船公司與鎮南公司間損害賠償及給付工程款事件之民事訴訟，經判決中船公司應給付
鎮南公司三百九十七萬八千六百十九元八角，雖該事件因中船公司未提起上訴而確定
，但此乃中船公司與鎮南公司間基於合約所應給付之工程款，均與陳家樑等有否參與
丁○○等合夥承包工程之工作無關。(四)、丙○○與乙○○在中油公司機械廠雖分編為
二個不同之班，擔任線路及鐵艤之班長，但均係一起工作，已據丙○○供明，則乙○
○在臨時之編組上固為鐵艤部分，而非陳家樑等人之班長，惟於實際工作上對陳家樑
等乃屬其與丙○○共同所監督管理，且由乙○○在工程分項明細表上簽證同意，益足
以證明。原判決以乙○○所辯伊係負責鐵艤部分，無權監督陳家樑等人，不應負共同
連續對於監督之事務間接圖利罪責，為不可採予以指駁，亦難認有不合之處。上訴人
等上訴意旨仍為事實上之爭執，或對於原判決已踐行調查證據程序，並在理由內就採
用證據認定事實已為說明之事項，徒憑己見，妄自主張有未依職權調查證據或採證違
法，自難認為適法之上訴理由。其上訴違背法律上之程式，應予駁回。
據上論結，應依刑事訴訟法第三百九十五條前段，判決如主文。
中      華      民      國    八十九    年      八      月    三十一    日
                              最高法院刑事第十二庭
                                  審判長法官  陳  炳  煌
                                        法官  陳  正  庸
                                        法官  陳  世  雄
                                        法官  吳  信  銘
                                        法官  黃  正  興
      右正本證明與原本無異
                                              書  記  官
中      華      民      國    八十九    年      九      月      八      日


司法院資訊處製作；財團法人民間司法改革基金會備份。
